【裁判字號】    94,訴,2349
【裁判日期】    950427
【裁判案由】    營利事業所得稅
【裁判全文】
臺北高等行政法院判決
                                     94年度訴字第02349號
                              .
原      告  世湘企業股份有限公司
代  表  人  甲○○
訴訟代理人  伍尚文(會計師)
被      告  財政部臺北市國稅局
代  表  人  張盛和（局長）
訴訟代理人  乙○○
上列當事人間因營利事業所得稅事件，原告不服財政部中華民國
94年6月2日台財訴字第09400104530號訴願決定，提起行政訴訟
。本院判決如下：
    主  文
原告之訴駁回。
訴訟費用由原告負擔。
    事  實
壹、事實概要：
  一原告民國（下同）87年度未分配盈餘申報，原列報「當年度
    依所得稅法或其他法律規定不計入所得課稅之所得額」為新
    臺幣（以下同）1,500,000元，未分配盈餘為虧損27,155元
    。
  二被告在查核階段對之為補稅處分，處分內容及所持理由可簡
    述如下：
    (一)擴張稅基之理由：
      原告本期有中國力霸股份有限公司、友聯產物保險股份有
      限公司、嘉新食品化纖股份有限公司、中華商業銀行股份
      有限公司及保誠證券投資信託股份有限公司等5家公司給
      付之轉投資收益即股利淨額計38,686,551元，原告於未分
      配盈餘加項中，僅列報「當年度依所得稅法或其他法律規
      定不計入所得課稅之所得額」1,500,000元，計短報37,18
      6,551元。
    (二)補稅規制性決定之內容：
      被告機關乃予以調增核定「當年度依所得稅法或其他法律
      規定不計入所得課稅之所得額」為38,686,551元，未分配
      盈餘為37,159,396元，並依所得稅法第66條之9第1項規定
      ，加徵10%營利事業所得稅計3,715,939元。
  三原告不服被告機關將上開投資所獲配股票股利37,186,551元
    計入未分配盈餘之中，遂申請復查。
  四但復查結果未獲變更，原告提起訴願亦遭駁回，因此提起本
    件行政訴訟。
貳、兩造聲明：
  一原告聲明（原告未於言詞辯論期日到場，依其準備程序之陳
    述及書狀所載，聲明如下）：
    求為判決撤銷原處分、復查決定及訴願決定。
  二被告聲明：
    求為判決駁回原告之訴。
參、兩造之爭點：
  一原告主張之理由（原告未於言詞辯論期日到場，依其準備程
    序之陳述及書狀所載，主張如下）：
    (一)就無法分配的盈餘課稅，已違背所得稅法第66條之9之立
      法理由一：
      按「一、．．．．為避免營利事業藉保留盈餘規避股東或
      社員之稅負，．．．．明定營利事業應自87年度起，就當
      年度之未分配盈餘加徵10%營利事業所得稅．．．」。原
      告87年度稅後所得16,449,449元，經決議分配盈餘8,912,
      470元（包括公司法規定先提列分配盈餘的10%法定公積89
      1,247元），其餘87年度未分配盈餘應僅只有16,449,449-
      8,912,470=7,536,979元，但被告依所得稅法第66條之9第
      1項規定將本年度獲配之盈餘股票股利37,186,551元列屬
      不計入所得課稅之所得額，核定變更未分配盈餘為37,159
      ,396元，由於原告帳務處理需依據商業會計法及財務會計
      準則公報據實記載，而依據財務會計準則公報第1號第19
      條第4項暨商業會計法第13條訂定之商業會計處理準則第1
      5條第2項第2款第4目規定：「因持有短期投資而取得股票
      股利或資本公積轉增資所配發之股票者，應依短期投資之
      種類，分別註記所增加之股數，並按加權平均法重新計算
      每股平均單位成本。」因此原告依商業會計處理準則規定
      記載帳面並無此項股利所得，亦無法分配此項所得，被告
      未考量原告並無此部分股利所得之盈餘可供分配，無藉保
      留盈餘規避股東稅負之行為，仍予加徵10%營利事業所得
      稅，違反所得稅法第66條之9之立法理由一。
    (二)獲配股票股利帳上並無盈餘，因此亦無法分配，形成獲配
      股票股利只有受加徵10%營利事業所得稅一途，違反所得
      稅應採「量能課稅」之精神：
      所得稅法之規定，在掌握人民之納稅能力，所重視者為足
      以表徵納稅能力之經濟事實，而非其外觀之法律行為形式
      。因此在解釋及適用稅法時，所應根據者為經濟事實，而
      非形式之法律行為，此即所謂「量能課稅」之原則，原告
      所獲配股票股利依照一般公認會計原則暨經濟部商業司訂
      定商業會計處理準則第15條第2項第款第4目規定只作股數
      增加，因此不會產生帳面盈餘，但不論係獲配股票股利或
      現金股利均同屬所得稅法第42條第1項規定之不計入所得
      額，因此依所得稅法第66條之9第1項規定，應加入未分配
      盈餘，造成獲配股票股利不論帳上有無盈餘均只有受加徵
      10%營利事業所得稅一途，違反所得稅應採「量能課稅」
      之原則。
    (三)獲配股票股利年度即無可選擇需加徵10%營利事業所得稅
      ，於出售股票年度產生盈餘將再課一次所得稅，造成重複
      課稅：
      依一般公認會計原則暨經濟部商業司訂定商業會計處理準
      則第15條第2項第2款第4目規定，獲配股票股利只作股數
      增加，經註記股數增加後，將使每股投資單位成本下降，
      於出售時會增加出售證券利得，將再一次產生盈餘，若於
      獲配時即無可選擇課徵未分配盈餘營利事業所得稅，將造
      成同一所得於獲配及出售年度遭受重複課稅
    (四)依所得稅法第66條之9之立法理由三，屬財稅會計差異者
      ，應自未分配盈餘項下減除：
      按所得稅法第66條之9之立法理由三內容為：「為正確計
      算應加徵10%營利事業所得稅之未分配盈餘，爰於第2項明
      定未分配盈餘之計算基礎。原則上以實際可供分配之稅後
      盈餘為準，即除當年度課稅所得外，其屬依法減免所得稅
      之所得額、不計入所得課稅之所得額等，亦應併入計算未
      分配盈餘，同時各該營利事業依法不能分配或已不存在之
      所得，亦准予減除，俾使未分配盈餘之計算臻於公平合理
      。」因此未分配盈餘加徵10%營利事業所得稅係為避免營
      利事業藉保留盈餘規避稅負，依該項立法理由計算未分配
      盈餘時即應以財務會計為基礎計算，對於取有合法憑證，
      但因財務會計與稅法規定不同產生的差異應予消除，獲配
      股票股利之財稅差異造成公司實際盈餘並不存在，當然亦
      應自未分配盈餘項下減除，以避免「無」盈餘可分配卻要
      加徵「未」分配盈餘營利事業所得稅之情況，因此原告主
      張將股票股利所造成之財稅差異金額減除，以符所得稅法
      第66條之9之立法理由。
    (五)復查及訴願決定均以「查股票股利亦為投資所獲取之收益
      ，與現金股利並無二致」而予駁回，然而原告所爭並非股
      票股利是不是收益，而係股票股利無法於獲配年度分配予
      股東，因為依據一般公認會計原則只能做股數增加，重新
      計算每股投資成本，俟出售時才承認收益或損失，因此在
      獲配股票股利的87年度裡，並無法增加盈餘用以分配，卻
      要就此部分股票股利加徵10%營利事業所得稅，造成獲配
      與出售年度「重複課稅」及「違反所得稅法第66條之9之
      立法理由」，復查決定顯係誤認原告所爭為「股票股利非
      屬投資收益」，而非對原告所爭係「股票股利無法產生未
      分配盈餘」，因此原處分及訴願決定顯然有所錯誤。
  二被告主張之理由：
    (一)按「公司組織之營利事業，因投資於國內其他營利事業，
      所獲配之股利淨額或盈餘淨額，不計入所得額課稅，其可
      扣抵稅額，應依第66條之3規定，計入其股東可扣抵稅額
      帳戶餘額。」及「自87年度起，營利事業當年度之盈餘未
      作分配者，應就該未分配盈餘加徵10%營利事業所得稅，
      不適用第76條之1規定。」、「前項所稱未分配盈餘，係
      指經稽徵機關核定之課稅所得額，加計同年度依本法或其
      他法律規定減免所得稅之所得額、不計入所得課稅之所得
      額、已依第39條規定扣除之虧損及減除下列各款後之餘額
      ：一、……」分別為行為時所得稅法第42條第1項及第66
      條之9第1項、第2項所明定；次按「本法第66條之9第2項
      所稱依本法或其他法律規定不計入所得課稅之所得額，係
      指下列各款規定之所得額：一、……二、依本法第42條第
      1項及促進產業升級條例第16條、第17條規定，不計入或
      免予計入所得額課稅之所得額。三、……」亦為所得稅法
      施行細則第48條之10第2項所明定。又「投資收益：一、
      ……三、以上兩款投資收益，如屬公司投資於國內其他營
      利事業者，其自87年1月1日起所獲配之股利淨額或盈餘淨
      額，不計入所得額，但應計入當年度未分配盈餘。……」
      復為行為時營利事業所得稅查核準則第30條第3款前段所
      規定。
    (二)本件原告87年度未分配盈餘申報，原列報「當年度依所得
      稅法或其他法律規定不計入所得課稅之所得額」為1,500,
      000元，未分配盈餘為虧損27,155元。經查：
      1.被告初查依87年度所得歸戶清單，查得原告本期有中國
        力霸股份有限公司、友聯產物保險股份有限公司、嘉新
        食品化纖股份有限公司、中華商業銀行股份有限公司及
        保誠證券投資信託股份有限公司等5家公司給付之轉投
        資收益即股利淨額計38,686,551元，原告於未分配盈餘
        加項中，僅列報當年度依所得稅法或其他法律規定不計
        入所得課稅之所得額1,500,000元，計短報37,186,551
        元（計算式：歸戶股利淨額38,686,551元－原申報股利
        淨額1,500,000元＝37,186,551元），乃予以調增核定
        「當年度依所得稅法或其他法律規定不計入所得課稅之
        所得額」為38,686,551元，未分配盈餘為37,159,396元
        （計算式：原申報未分配盈餘虧損27,155元＋短加計之
        股利淨額37,186,551元＝37,159,396元）。
      2.依所得稅法第66條之9第1項規定，加徵10%營利事業所
        得稅計3,715,939元。
    (三)原告不服，主張其原取得被投資公司分配之股票股利，在
      財務會計上只能作股數之增加不會產生盈餘；另依首揭所
      得稅法第66條之9之立法意旨，係對「未分配盈餘」加徵
      10%營利事業所得稅，而非對「財、稅會差異」加徵營利
      事業所得稅，被告不應將系爭股票股利計入未分配盈餘云
      云，申經被告復查決定略以，所得稅法第66條之9第2項業
      就同條第1項所稱未分配盈餘，明定係指經稽徵機關核定
      之課稅所得額，加計同年度依本法或其他法律規定減免所
      得稅之所得額、不計入所得課稅之所得額、已依第39條規
      定扣除之虧損及減除下列各款後之餘額。是原告轉投資所
      獲得股利不論係股票或現金，均為原告轉投資所獲得利益
      ，縱屬免納營利事業所得稅之所得（不計入「課稅所得」
      ），然仍係屬原告之所得，即應計入未分配盈餘；至財務
      會計上關於公司帳務處理之方式，規範股票股利會計項目
      之記載及如何計算，與所得稅法規定之課稅原則，二者本
      屬不同範疇，本件於未分配盈餘加徵10%營利事業所得稅
      時，自仍應依所得稅法規定處理。被告調整未分配盈餘加
      項中，當年度依所得稅法規定不計入所得課稅之所得額為
      38,686,551元，核定未分配盈餘為37,159,396元，加徵10
      %營利事業所得稅3,715,939元。核與首揭所得稅法規定，
      並無不合為由，駁回其復查之申請。
    (四)茲原告復執前詞爭議。案經財政部訴願決定以，查依所得
      稅法第42條第1項規定，公司組織之營利事業，因投資於
      國內其他營利事業，所獲配之股利淨額，不計入所得額課
      稅，其不計入所得額課稅之股利淨額，包含股票股利在內
      。次按所得稅法第66條之9第2項就同條第1項所稱未分配
      盈餘明定，係「經主管稽徵機關核定之營利事業所得額」
      加計同年度依本法或其他法律規定減免所得稅之所得額、
      不計入所得課稅之所得額、已依第39條規定扣除之虧損及
      減除下列各款後之餘額。是原告轉投資所獲得之股利無論
      為股票或現金，均為投資獲得之收益，縱不計入課稅所得
      ，屬免納營利事業所得稅之所得，仍係原告之所得，自應
      計入全年所得額內。而商業會計法及財務會計處理等相關
      規定，於會計上就公司帳務處理之方式，規範會計項目之
      記載及計算，與所得稅法規定之課稅原則，係屬不同範疇
      ，原告收取之股票股利，於財務會計上不列為收益，係會
      計上對於股票股利計算每股成本帳面價值之處理，與其有
      無實現獲利係屬二事。從而依所得稅法第66條之9規定計
      算未分配盈餘，加計同年度依所得稅法規定減免所得稅之
      股利淨額，當然亦包含股票股利在內（最高行政法院92
      年度判字第122號判決及鈞院92年度訴字第3710號判決可
      資參照）。經查原告87年度獲配現金股利及股票股利合計
      為38,686,551元，為原告所不爭執，系爭股票股利依所得
      稅法第42條規定不計入所得課稅，被告初查依首揭所得稅
      法第66條之9第2項規定，加計系爭依所得稅法第42條規定
      不計入所得課稅之所得額，調整核定其87年度未分配盈餘
      為37,159,396元，並據以加徵10%營利事業所得稅3,715,9
      39元，並無違誤，駁回其訴願。茲原告再執陳詞爭執，實
      難謂有理由。
    理  由
壹、程序方面：
    本件原告受合法通知無正當理由而未於言詞辯論期日到場，
    核無民事訴訟法第386條各款所列情形，爰依行政訴訟法第
    218條準用民事訴訟法第385條、第386條之規定，由被告聲
    請而為一造辯論判決。
貳、本案所涉相關法理之背景說明：
  一所得稅法第66條之9第2項以下之規範功能：
    (一)按營利事業之盈餘最終仍應歸屬於其股東自然人所有，但
      在個人綜合所得稅與營利事業分開計稅之情況下，會產生
      以下二個問題：
      1.同一筆盈餘，在歸屬於營利事業與其股東或社員自然人
        之過程中，遭二次課徵所得稅，造成「重複課稅」之結
        果。
      2.基於「避免重複課稅」之誘因，加上現行所得稅法制下
        「證券交易所得免稅」之制度設計，營利事業之股東或
        社員會將盈餘保留在營利事業中，然後以出售股權之方
        式規避掉個人綜合所得稅之稅負。
    (二)而為解決上開第一個問題，自87年起，所得稅法制改採「
      二稅合一」之制度設計，容許自營利事業取得營利所得之
      股東，可以用該營利事業繳納之營利事業所得稅來抵繳其
      應納稅款（但這個制度設計的非常複雜，而且也未完全貫
      徹「二稅合一」之理想，所得稅法第66條之1至第66條之8
      參照）。
    (三)但實施二稅合一之結果，一方面立即帶來稅收之減少，可
      是另一方面「營利事業藉保留盈餘來規避股東或社員在個
      人綜合所得稅上之稅負」之誘因卻仍然存在，並未因「二
      稅合一」制度之實施而減低或消滅。另外原來所得稅法第
      76條之1規定之「強制歸戶」制度，是以擬制之手段直接
      壓迫股東或社員（即用設算所得來強制股東或社員繳稅）
      ，而間接迫使營利事業將盈餘吐出，其「目的與手段之相
      當性」實值討論（用強迫大多數之自然人，讓該等多數之
      自然人去要求少數營利事業把盈餘分配出來，從使用手段
      的效率來說，直接強迫的對象遠多於間接強迫的對象，並
      不符合「稽徵經濟原則」之要求。又從追求目的之利益與
      使用手段造成之侵害來做比較，營利事業中真正有權作成
      「分配盈餘」決策之人，僅為其中之經營負責人，政府不
      對此等人行使公權力，強迫其等分配盈餘，反而苛責於「
      對營利事業沒有支配能力的廣大股資大眾」，亦顯失公平
      ）。
    (四)在此法制背景下，才有所得稅法第66條之9之制定，對保
      留未分配盈餘之營利事業，就其稅後盈餘再課徵10%的特
      別營利事業所得稅（言其特別，乃是指其對稅後盈餘再課
      一次固定稅率之所得稅），一方面維持在實施「二稅合一
      」制度以後，從稅捐而來的財政收入水準，一方面也在代
      替原來所得稅法第76條之1之規範功能（創造出一個相反
      的誘因，讓營利事業因此願意把盈餘分配給股東或社員）
      。
    (五)然而在現行所得稅法制下，有關未分配盈餘之認定卻有以
      下之課題必須加以考慮：
      1.「營利事業之稅後盈餘未必完全是由課稅所得項下產生
        ，其組成可能有以下三種來源，而這些項目加總後之金
        額才是該營利事業之「稅後未分配盈餘」。
        (1)一般課稅所得項下之「稅前盈餘」減除「所得稅費用
          」後之餘額。
        (2)免稅所得項下之「盈餘」（有些免稅所得實際上仍然
          有所得稅之負擔，因此實質上仍有分離課稅之意味，
          只不過未必採固定稅率，例如土地增值稅）。
        (3)分離課稅所得項下減除「分離課稅固定稅率稅負」後
          之「盈餘」。
          【註】：在此應說明者，有關「免稅所得」項下或「
                  分離課稅所得」項下之「盈餘」，其等應負
                  擔之所得稅負，可當成「一般成本費用」處
                  理，因此沒有再區分為「稅前盈餘」或「稅
                  後盈餘」之必要（理由後詳）。
      2.另外在「一般課稅所得項」下，基於「稅務會計」與「
        財務會計」間之差異，有時候會發生「（稅上）虛盈（
        財上）實虧」之情形（或者是稅上之盈餘多於財上之盈
        餘），而未分配盈餘加徵特別所得稅之規範目的，依前
        所述，既然是「期待營利事業將保留之盈餘分配予股東
        或社員，並且在不分配時課徵10%之稅負，以確保財政
        收入」，則在計算其未分配盈餘之稅基數額時，基於「
        量能課稅原則」之要求，自應以「財務會計」為基礎，
        計算出營利事業實際之盈餘。而所得稅法第66條之9第2
        項以下之規定，即是為了實踐此一理想。
        【註】：(1)按有關營利事業所得稅之申報，原則上應以
                  「商業會計法」及「財務會計準則公報」據
                  實記載產生之「財務所得」為基礎。只有在
                  所得稅法及相關法令有特別規定時，才採取
                  「帳外」調整之方式來「調整計算」其課稅
                  所得額（「營利事業所得稅查核準則」第2
                  條第2項參照）。
                (2)因此所謂「稅務會計」，實際上就是指在財
                  務會計基礎下，因為所得稅之相關法令，調
                  整「財務所得」後所得之「課稅所得額」。
                (3)一般言之，由於稅捐法令經常將財務會計上
                  認列之費用予以剔除，因此「財務所得」（
                  稅前盈餘）大多低於稅上認定之「課稅所得
                  額」，但所得稅法制上稅基之計算，是以按
                  照稅務會計計算出來的「課稅所得額」為準
                  。
    (六)在此法制背景認知下，對所得稅法第66條之9第2項規定內
      容之解釋，都必須以參酌「量能課稅原則」之理念，以求
      正確計算出營利事業之實際盈餘數額。
  二而財務會計上，計算「稅後盈餘」之方式如下所述：
    (一)茲舉如後附附表一、二所示之例（分別代表納稅義務人第
      一年與第二年之財務會計上「稅後盈餘」），以說明財務
      會計如何計算「稅後盈餘」。
      1.第一年部分：
        (1)其中「稅前財務所得」200元，是指依財務會計計算
          出來之財務所得金額。
        (2)其中「永久性差異」100元，乃是指「財務會計」認
          列之交際費，其中之100元超過了稅法所定之限額，
          而遭剔除，因此納稅義務人多出了100元之盈餘。此
          項費用遭剔除，對其往後之財務也不生任何影響，因
          此為「永久性差異」。
        (3)其中之「暫時性差異」100元，乃是指「財務會計」
          規定之「固定資產攤提年限」較「稅務會計」規定之
          「固定資產攤提年限」為短（每一年度攤提之金額較
          高），因此當年度攤提折舊之金額有100元在稅務會
          計不予承認，因此納稅義務人在當年度多出了100元
          之盈餘，但是此項攤提之費用雖在本年度不被認列，
          但在往後年度仍可認列，因此對應於此筆費用而繳納
          之所得稅負在將來仍可享受少繳之利益，所以列為「
          暫時性差異」。
        (4)而「稅前財務所得」加回稅務會計不予認列之「永久
          性差異」100元與「暫時性差異」100元費用後，其數
          額400元，即屬所得稅法上所指之「當年度課稅所得
          」。
        (5)所得稅法上之「當年度課稅所得」乘以稅率25%，即
          得出當年度依稅法規定之「應付所得稅」100元。
        (6)但對財務會計而言，該「應付所得稅」100元中，有
          25元為「暫時性差異」所造成者，而這個部分在下一
          年度內，納稅義務人依稅捐法令調整其財務所得時（
          就財務所得之計算而言，該固定資產在下一年已無從
          攤提），又可扣除此筆攤提費用100元，而少繳所得
          稅25元。因此當年度繳納之25元，應計為「遞延所得
          稅資產」，等到下一年度再以「費用」沖銷（後詳）
          。
        (7)因此當年度之所得稅費用75元（100元減25元）。
        (8)而原告之稅後盈餘則為125元（200元減75元）。
      2.第二年部分：
        (1)其中「稅前財務所得」200元，是指依財務會計計算
          出來之財務所得金額。
        (2)其中「永久性差異」100元，乃是指「財務會計」認
          列之當年度發生交際費，其中之100元超過了稅法所
          定之限額，而遭剔除，與第一年之情形相同，為「永
          久性差異」。
        (3)其中之「暫時性差異」100元，則是因為上一年度按
          「財務會計」已攤提完畢之「固定資產折舊」，依「
          稅務會計」之規定，可在此一年度攤提100元，因此
          在稅務會計上，當年度得多列攤提折舊費用100元。
          此項攤提之費用雖在稅務會計上是本年度認列，但在
          財務會計上則應為以前年度所認列，今年度少繳之稅
          款，早在上一年度已繳納，所以列為「暫時性差異」
          。
        (4)而「稅前財務所得」加回稅務會計不予認列之「永久
          性差異」100元，再減去「稅務會計認列、可是財務
          會計上早已在上期認列」之「暫時性差異」費用100
          元後，其數額仍為200元，即屬所得稅法上所指之「
          當年度課稅所得」。
        (5)所得稅法上之「當年度課稅所得」乘以稅率25% ，即
          得出當年度依稅法規定之「應付所得稅」50元。
        (6)但對財務會計而言，除了以上之「應付所得稅」50元
          外，實際上去年所付之100元稅款中，有25元實際上
          是繳納本年度之稅款，因此該25元之遞延所得稅費用
          在沖銷25元之「遞延所得稅資產」後，應記入本年度
          之「費用」。
        (7)因此當年度之所得稅費用75元（50元加25元）。
        (8)而原告之稅後盈餘則為125元（200元減75元）。
  三在上開觀點下，現行所得稅法第66條之9第2項之規定內容有
    以下可檢討之處：
    (一)所得稅法第66條之9第2項之規定方式，簡言之，即是將稅
      務會計下的「課稅所得額」還原為財務會計下的「稅後盈
      餘」，而其方式大體如下所示：
      1.先以上述之「課稅所得額」為基準，加計「免稅所得」
        與「分離課稅所得」（這些所得項下之盈餘均已扣除具
        有所得稅性質之稅負，例如土地增值稅或固定稅率之金
        額，但由於該等稅負並無「暫時性差異」之問題存在，
        所以可把該等稅負直接視為成本費用之一部，而以其盈
        餘直接視為財務所得之一部）。若原來之「課稅所得額
        」依所得稅法第39條之規定彌補以往年度之虧損而變少
        者，要再將該扣抵之虧損加回來，形成「單一年度內、
        以稅務會計為基礎」之稅前盈餘。
      2.扣除當年度之實際應納所得稅負（同條項第1款）與實
        質上屬「新增所得」之資本公積（同條項第8款）。剩
        餘款項即應先彌補以往年度之虧損（同條項第2款），
        虧損彌補完畢，應開始提撥「特別盈餘公積」（同條項
        第7款）、「法定盈餘公積」、「公積金」與「公益金
        」（同條項第4款）以及扣除「職工紅利或酬勞金」（
        同條項第6款）以及「依本國與外國所訂之條約，或依
        本國與外國或國際機構就經濟援助或貸款協議所訂之契
        約中，規定應提列之償債基金準備．．」（同條項第5
        款）。
    (二)但是上開設計並非完全妥適，也無法完全回復至「稅前財
      務所得」之狀態，茲說明如下：
      1.其並沒有考慮到稅上與財上之「暫時性差異」問題。
      2.而對永久性差異，也沒有辦法將全部的永久性差異項下
        均涵蓋進去。
    (三)在此情況下，在立法論上實在應該考慮將所得稅法第66條
      之9第2項為以下之規定，參考所得稅法第66條之6第3項之
      規定（即「第1項所稱營利事業帳載累積未分配盈餘，係
      指營利事業依向商業會計法規定處理之87年度或以後年度
      之累積未分配盈餘」），直接以「財務會計」為標準，以
      免掛一漏萬之弊。
    (四)又在執法層面言之，在解釋及適用上開條項時，法院即使
      知悉該條規定本身有缺失，無法完全達到「以財務會計來
      認定稅後盈餘」之理想，但也應在文義所及之範圍內儘量
      趨近此一目標，以達成「量能課稅原則」之理想。
參、在上開法理基礎下，兩造之爭執要點如下：
  一針對原告87年度營利事業之未分配盈餘，應依所得稅法第66
    條之9 加徵10% 特別所得稅之「稅後盈餘」數額，被告機關
    與原告發生爭議者為：原告在當年度所獲配之股票股利37,1
    68,551元在依所得稅法第66條之9 第2 項計入原告當年度未
    分配盈餘後，應否再依同條項但書第10款之規定或任何一款
    之規定予以扣除。
  二因此雙方之爭點集中在所得稅法第66條之9第2項立法精神之
    詮釋與其適用上之界限。
肆、對以上之爭點，本院判斷結論如下：
  一基於上述法理，本院認為所得稅法第66條之9第2項之規定內
    容，應為以下觀點之解釋，方屬正確：
    (一)所得稅法第66條之9第2項之本文，乃是將一個營利事業在
      一個年度內，有關所得稅法制中廣義概念下的所有「所得
      」予以加總（其中包括「一般課稅所得」、「免稅所得」
      、「分離課稅所得」或所謂「不計入所得課稅之所得」，
      並將上開「一般課稅所得」中用來扣抵所得稅法第39條所
      定前五年「稅上」虧損之金額加回來），形成一個稅法概
      念下的孤立「稅前所得」（指不考慮彌補稅務會計前期虧
      損下之當年度盈餘）。
    (二)又因為依所得稅法第66條之9第2項本文所計算之金額完全
      是建立所得稅法之觀點下（按「一般課稅所得」、「免稅
      所得」、「分離課稅所得」或所謂「不計入所得課稅之所
      得」，都必須先承認其等符合稅法概念下的「所得」定義
      ，接著才依稅法之具體規定，分別處理其課稅問題，所以
      都是廣義的「稅上所得」，與財務會計概念下之當年度「
      稅前盈餘」意涵不同），是稅法上的「稅前所得」。必須
      再用同條項各款之規定，回到財務會計上去計算當期近似
      財務概念下的「稅後未分配保留盈餘」，其形成過程如下
      ：
      1.先形成財務會計觀念下之當年度孤立「稅前盈餘」（指
        不考慮彌補財務會計前期虧損下之當年度盈餘，同條項
        第9 款參照）。
        【註】：(1)有時候依同條項第9款之規定，無法完全回
                  復到財務會計下之「稅前盈餘」數額時，立
                  法者保有同條項第10款供主管機關財政部視
                  狀況來機動調整，而這個調整功能，不僅是
                  財政部之職權，應同樣是其職務上應踐行之
                  行政作為義務。
                (2)事實上，上開第9款之規定只考慮到費用超
                  限所生的財稅差異，但財稅差異之原因多端
                  ，上開規定內容根本不夠處理，實有賴財政
                  部靈活運用同條項第10款之規定來處理。如
                  果財政部不重視上開第10款的規定內容，不
                  把其規定當成自己之職責義務，結果實質上
                  就會在計算財務上之當年度孤立「稅前盈餘
                  」時，仍然保留有一部分切不乾淨的稅上「
                  稅前所得」。
                (3)另外財稅之暫時差異也為所得稅法第66條之
                  9第2項所未加考慮者，因此期待所得稅法第
                  66條之9第2項之規定能完全反應財上所得之
                  概念，或許是不切實際的。但本院前已言之
                  ，實務上總是要盡可能地去努力趨近這個理
                  想。
      2.再扣除當年度之實際應納所得稅負（同條項第1款）與
        實質上屬「新增所得」之資本公積（同條項第8款）。
        【註】：(1)這裏之所以先扣應納所得稅，是因為現行所
                  得稅法第66條之9第2項沒有考慮財稅暫時性
                  差異（如果有考慮到財稅暫時性差異時，應
                  該只扣除的「所得稅費用」，而「遞延所得
                  稅資產」則可不用扣除），而且基於稅務會
                  計此筆費用不會因為財上為虧損而可免繳，
                  因此應在彌補虧損前先扣除，此與財務會計
                  上要先扣前期虧損之概念不盡一致。
                (2)至於所以要先扣除處分固定資產溢價之資本
                  公積，是因為此等處分固定資產溢價之資本
                  公積本質上即屬「所得」之一種，純粹因為
                  修正前公司法第238條第3款規定錯誤（現行
                  公司法已刪除第238條），把它列為資本公
                  積，導致在計算時要先將之列為「不課稅之
                  資本」。
      3.剩餘款項即應先彌補以往年度之虧損（同條項第2款）。
      4.虧損彌補完畢，應開始提撥「特別盈餘公積」（同條項
        第7款）、「法定盈餘公積」、「公積金」與「公益金
        」（同條項第4款）以及扣除「依公司或合作社章程規
        定，由當年度盈餘給付之董、理、監事職工紅利或酬勞
        金」（同條項第6款）以及「依本國與外國所訂之條約
        ，或依本國與外國或國際機構就經濟援助或貸款協議所
        訂之契約中，規定應提列之償債基金準備，或對於分配
        盈餘有限制者，其已由當年度盈餘提列或限制部分」（
        同條項第5款）。
      5.而上開餘額原本即是財務會計上可供分配之盈餘，此時
        再扣除實際分配予股東之盈餘（同條項第3款），其餘
        額即是「加徵稅後特別所得稅10%」之「保留未分配盈
        餘」稅基。
  二由於本案不涉及前期累積虧損之扣除，僅涉及財稅差異之調
    整，所以不須考慮前期虧損扣除的問題，此時本院之法律見
    解如下：
    (一)在此原告已承認此部分股票股利金額為所得稅法第66條之
      9第2項本文中所指「不計入所得課稅之所得額」，應該列
      入計算未分配盈餘之加項，但主張此等金額也應列入同條
      項各款之減項中。此時首應探究的是，從實證法之觀點言
      之，到底要列在那一款項下？原告沒有說的很清楚，不過
      從原告整體主張結構，並參酌本院上開說理體系判斷，應
      該是同條項第10款。可是這裏困難的問題是：立法者只賦
      予財政部此等權限，法院能否越俎代庖，本身即值得考慮
      。
    (二)其次本院前已言明，所得稅法第66條之9第2項之規範功能
      正是為了「二稅合一」之目標，就加徵10%特別所得稅之
      保留未分配盈餘數額稅基，希望其能儘量按照財務會計之
      觀念來計算。但是客觀之現實卻是「現行所得稅法第66條
      之9第2項各款之規定內容仍然無法完全達成此一目標」。
      法院固然願意在法律解釋的層次上全力促成此等理想的實
      現，但是法律解釋畢竟有法律解釋的界限，實在無法跳脫
      實證法，在法有明文的情況下，違反實證法已揭示之規範
      意旨，去自行「造法」。
    (三)而且本案的財稅差異又有以下之特徵，而此等特徵之存在
      ，使「對本案之財稅差異數37,168,551元課徵未分配盈餘
      特別所得稅」之實質合法性，在最低限度內，尚可以建立
      在現行實證法（即所得稅法第66條之9第2項本文與同條項
      但書第10款）之基礎上，而可被接受。至於立法妥適性之
      問題，由於原告也沒有提出違憲審查要求，而且這裏還涉
      及立法者賦與行政機關之職權，本院在此保持自制之態度
      ，不予介入。茲說明本院之法律見解如下：
      1.其實針對所得稅法第66條之9第2項本文部分之規定內容
        ，首先應該澄清以下的觀念。
        (1)立法者在設計此一條文時，只是單純想把上開條項之
          本文部分列為加項，而列舉之各款則作為減項。
        (2)但是以上之想法太過簡單，並無法精準反應出營利事
          業當年度「孤立」之稅後盈餘（即「課稅所得」、「
          免稅所得」與「分離課稅所得」總額之合計）。詳言
          之：
          立法者在立法當時只設想到「課稅所得」、「免稅
            所得」與「分離課稅所得額」都有盈餘之情況，所
            以要把三者之總額相加在一起，例如營利事業同一
            年度內「課稅所得」項下、「免稅所得」項下與「
            分離課稅所得額」項下（稅後）各賺100萬元，則
            該營利事業之可供分配未分配盈餘應為300萬元。
          但是當上述三項種類之稅後盈餘有正有負時，則所
            有負數之所得項下均以0元來處理，結果變成同一
            營利事業若其三項所得之任何一項賺得500萬元，
            其餘二項各虧100萬元時，則至少就所得稅法第66
            條之9第2項之本文部分而言，要認定其當年度可供
            分配未分配盈餘為500萬元。此時必須由同法條但
            書第10款之「其他經財政部核准之項目」來減除。
        (3)上立法設計之缺失在於，其忽略了「免稅所得」項下
          之財稅差異，因此使所得稅法第66條之9第2項但書第
          10款之規定承擔太重的調整壓力，並且使立體的思考
          體系結構被壓扁在一個平面上觀察。詳言之：
          在現行法制下，分離課稅所得之費用因為都在課稅
            所得項下認列，所以在其項下沒有財稅差異可言。
          但在免稅所得項下，仍然會有財稅差異，例如費用
            在稅上可否認列之問題，只不過因為其是免稅所得
            ，是否調整對一般正常營利事業所得稅之應納稅額
            不生影響，所以問題就「隱而不顯」。
          可是在計算營利事業稅後可供分配之盈餘時，此等
            隱而不顯之課題即會浮現出來。
          此時在立法論上，最適宜之方式應該是將所得稅法
            第66條之9第2項本文規定為「前項所稱未分配盈餘
            ，係指經稽徵機關核定之課稅額『或虧損額』，加
            『減』同年度依本法或其他法律規定減免所得稅之
            所得額『或虧損額』、不計入所得課稅之所得額『
            或虧損額』，『再加計』已依第39條規定扣除之虧
            損及減除左列各款後之餘額」。換言之，在本文部
            分全部採取稅務會計之觀念，將營利事業之全年度
            盈餘計算出來，然後再用但書各款去處理單純的財
            稅差異。
          現行法制卻是採取混為一體之處理方式，結果會將
            某些事實上屬於「財會」均承認之免稅所得虧損或
            分離課稅所得虧損，也放入所得稅法第66條之9第2
            項但書第10款之規定去調整，稍有不注意，即會有
            漏未調整之情形。而人民在進行行政爭訟時又會將
            財稅差異的課題絞入，結果讓爭點的體系變的混淆
            不明，本案即是其中之一例，其實只要立法妥適，
            本來可以利用更簡單之方式來說理。
      2.而在本案中，表面看來爭點是集中在股票股利的財稅差
        異，但如果深入追究，就會發現真正涉及之問題是在投
        資損益的認列，在此有必要詳予說明：
        (1)在狹義的所得稅法制下（僅指「所得稅法」；不包括
          「遺產及贈與稅法」，但「土地增值稅」則包括在內
          ），有關財產的帳面增值可否列為「收入」，在個人
          與營利事業間顯然有著截然不同的觀點。
          在個人綜合所得稅之情形，對財產的帳面增值進行
            課稅，等於是強迫人民對固有財產進行換價來因應
            稅捐的課徵，此等結果可能會對人民受憲法保障之
            財產權造成侵害。也正是因為如此，所以土地法第
            176條之規定內容（即對土地潛在增值利益課徵土
            地增值稅）在學理上受到批評，實際上也因土地稅
            法之優先適用而停止其規制效力。
          但在營利事業所得稅之情形則有完全不同的觀點，
            現行所得稅法第3章第4節「資產估價」（第44條至
            第66條）明文揭示，資產的帳面上增減得列為營利
            事業之損益中，並對每一稅捐週期課稅所得額造成
            影響。
          而這裏之所以會進行區別，其法理在於：自然人具
            有其人格尊嚴，為完成全人格之發展需要有高度之
            自由，因此其對財產如何處理，國家不應給予過度
            之干涉，而對帳面增值之「所得」進行課稅，等於
            其強迫人民處理其財產，故不應允許。而營利事業
            則不然，其以營利為目標，國家一方面在所得稅法
            制上就成本費用之認列，給予其很多優惠（相較於
            自然人而言），一方面也比較有權去要求其提高財
            產之利用效率，因此其財產之帳面增減本身即可作
            為計算損益之基礎。
        (2)而營利事業之投資損益認列，在現行稅法上是呈現以
          下之面貌：
          先在法律上將其區別為「長期投資」與「短期投資
            」（以下簡稱「長投」與「短投」）。
            A.在短投之情形，投資損益規定在所得稅法第48條
              ，其評價方式準用所得稅法第44條之結果，簡言
              之，即是採「成本市價孰低法」來判斷。這與財
              務會計準則大體上並無不同。
            B.在長投之情形，所得稅法第63條雖規定，視對被
              投資事業之控管情況，而分別採用「成本法」與
              「權益法」。但實際上因為營利事業所得稅查核
              準則第30條與第99條之規定結果（即「被投資營
              利事業決議分配獲利時才認收入」與「投資損失
              以已實現者方得認列」），「權益法」等於實質
              上被廢止，結果還是採取「成本法」。而且此等
              成本法之意涵，因為稅法本身沒有定義，所以依
              營利事業所得稅查核準則第2條 第2 項之規定，
              還是與財務會計採相同之標準。
          依上所言，有關投資損益之認列，現行法制下，財
            會間並無太大之不同，為何會產生如此多之爭議，
            主要是因為營利事業投資有價證券時，在會計結算
            日期依「成本法」或「成本市價孰低法」計算之投
            資損益時，此等投資損益均被納入免稅之證券交易
            損益內，而這些損益實際上「財會」間並無不同，
            但卻因為所得稅法第66條之9第2項本文不處理，而
            直接用同法條項但書第10款來處理，財政部在這裏
            經常沒有顧及個案情況，而對財稅間本無差異之「
            免稅所得」或「分離課稅所得」虧損項目未予核減
            ，不過由於所得稅法第66條之9第2項第10款之規定
            ，為財政部之權限，法院不宜過分介入。
        (3)而股票股利之發放，其實嚴格言之，對投資損益是沒
          有影響的。因為從經濟的角度言之，即使不發股票股
          利，但被投資公司之獲利表現還是會反應在股票之市
          價上。可是因為稅捐法制上把股票股利等同於現金股
          利處理，而且認定為「應稅」之營利所得。結果就會
          從免稅項下之投資獲利，往課稅部門移動，一方面課
          稅所得本身要先課一般營利事業所得稅，另一方面，
          免稅所得項下之獲利如往課稅所得項下移動，即會造
          成免稅所得部門「利得減少」；或者是「由盈轉虧」
          以及「虧損擴大」（例如投資200元以每股20元之價
          格買入10股股票，年中配股5股，每股面額為10元，
          但年底該股票跌至每股10元，則持有15股之股票持有
          人實際在財上是虧損50元，但在稅上卻認為其有50元
          之營利所得，而另有100元之證券交易損失，因為其
          中10股損失100元，獲配之5股市價等於面額，所以沒
          有損失）。此時不僅會有財稅差異之形成，而且如果
          免稅所得項下「擴大虧損」沒有被依所得稅法第66條
          之9第2項第10款認列的話，當然會造成讓人民覺得不
          公平之結果，但真正之問題出在免稅所得項下之投資
          損失應如何剔除，反而與股票股利應否認列無涉，所
          以本院才會認為類似案件之爭點與其放在股票股利，
          不如置於投資損失之認列。
        (4)而透過以上之說明，也可知悉，本案如果有財稅差異
          ，也不是「暫時性差異」，實為「永久性差異」。因
          為當以資產之帳面增減來決定稅上之損益時，乃是認
          為在計算基準日該營利事業之終局損益。其與財務會
          計間之損益計算差異因此即自始固定下來。而將來損
          益變化，如果牽涉到資產評價者，則要以該時點之市
          場現狀來反應，所以沒有「已往財稅差異會因時間之
          經過而延後實現」之情事發生（每次都要重新評估，
          而且是按當時的市場狀況來評估，與已往評估間之差
          異毫無關連）。
        (5)茲舉一例來說明；
          事實：
            A.某甲在1月1日買入100股股票每股15元，其購入
              成本為1,500元。
            B.當年度6月1日其獲配股票股利50股（等同於500
              元現金股利）。
            C.當年度12月31日該股票市場價格為8元。
          此時依財務會計：
            A.重算單位成本每股為10元（1500/(100+50)=10）
              。
            B.依成本與市價孰低法認列備抵呆帳損失為300元
              （150*(10-8)=300）。
            C.此300 元在稅上為證券交易損失。
          此時依稅務會計：
            A.認列投資收益500 元（50*10=500）。
            B.重算單位成本每股為13.3元（(1500+500)/(100+
              50)=13.33..）。
            C.依成本與市價孰低法認列備抵呆帳損失為800元
              （150*(13.33-8)= 800）。
            D.此800 元在稅上為證券交易損失。但原告在課稅
              之營利所得項下另有500 元之收益。
          如果財政部真能妥適運用所得稅法第66條之9第2項
            第10款之規定，其實結果是一樣的。而這裏真正的
            問題是出在如果財政部不認為證券交易所得項下之
            損失可以在計算未分配盈餘時予以扣除，則對人民
            而言，當然會有「800元減300元」差額對課稅所得
            額之影響。
      3.此時如果單純觀察股票股利之部分，而不予投資損益之
        課題來合併檢討（原告也無提出此項要求），原告畢竟
        實際拿到股票，而且可以在市場上輕易拋售，其換價並
        無困難。而且財務會計不承認收益，純粹只是基於「會
        計穩健原則」，可是所得稅法第66條之9未分配盈餘加
        計10%特別營利事業所得稅，另外有其「強迫營利事業
        儘速發放獲利予股東以便國家能儘速掌握稅基」之立法
        目的，而這個立法目的，從稅收的角度來看，不需再考
        慮「會計穩健原則」。而為實現這個立法要求人民就取
        得之股票股利，先將其中之一小部分在市場出售換價，
        以因應國家稅收，亦屬尚可忍受之事項，此時在法律沒
        有特別規定扣除之情況下，本院只能遵守所得稅法第66
        條之9之立法本旨，在計算未分配盈餘時，不允許原告
        扣除此等金額。
伍、綜上所述，本件原處分在現行實證法基礎下尚難謂為違法（
    至於實證法本身有無檢討之必要，則是另外的問題），訴願
    決定予以維持亦無違誤，原告訴請撤銷為無理由，應予駁回
    。
據上論結，本件原告之訴為無理由，爰依行政訴訟法第98條第3
項前段、第218條、民事訴訟法第385條第1項前段，判決如主文
。
中    華    民    國    95    年     4    月   27     日
                        第五庭審判長  法  官  張瓊文
                                      法  官  蕭忠仁
                                      法  官  帥嘉寶
上為正本係照原本作成。
如不服本判決，應於送達後20日內，向本院提出上訴狀並表明上
訴理由，如於本判決宣示後送達前提起上訴者，應於判決送達後
20日內補提上訴理由書（須按他造人數附繕本）。
中    華    民    國    95    年     4    月   27     日
                                      書記官  蘇亞珍


司法院資訊處製作；財團法人民間司法改革基金會備份。
